【裁判字號】    99,交聲,2650
【裁判日期】    991206
【裁判案由】    聲明異議
【裁判全文】
臺灣高雄地方法院交通事件裁定
原處分機關  高雄市政府交通局
異  議  人
即受處分人  賢竹汽車交通有限公司
代  表  人  張樹貞
上列異議人即受處分人因違反道路交通管理處罰條例等案件，對
於高雄市政府交通局於民國99年9 月17日所為如附表所示處分（
原處分字號均詳如附表），聲明異議，本院裁定如下：
    主  文
原處分（原處分字號均詳如附表所示）均撤銷。
    理  由
一、原處分意旨略以：異議人即受處分人賢竹汽車交通有限公司
    （下稱異議人公司）所有車號657-XW號營業貨運曳引車，於
    附表所示時、地，有「汽車行駛於應繳費之公路不依規定繳
    費」之違規行為，為內政部警政署國道公路警察局（下稱國
    道警察局）員警掣單舉發，原處分機關即高雄市政府交通局
    （下稱原處分機關）乃依道路交通管理處罰條例第27條第1
    項之規定，分別裁處異議人如附表所示之罰鍰。
二、聲明異議意旨略以：本件車牌號碼657-XW號營業貨運曳引車
    （下稱系爭曳引車）係異議人公司名下之靠行車輛，實際車
    主、使用人均係案外人顏見名，且系爭曳引車於民國99年6
    月8 日已過戶予他人，嗣後異議人公司於過戶後方收受ETC
    之繳費、補費通知單，異議人公司隨即通知實際駕駛人顏見
    名儘速繳費，詎料顏見名並未繳費，異議人公司於收受國道
    警察局之舉發單後方知顏見名未繳費之事實，遂於舉發通知
    單所指定之到案日（99年9 月10日）前，檢具靠行契約書等
    資料向主管機關陳明顏見名方為真正應負責之人，然原處分
    機關仍堅對異議人公司裁罰，顯有違誤，爰依法聲明異議，
    請求撤銷如附表所示之處分等語。
三、按汽車行駛於應繳費之公路、橋樑、隧道或輪渡，不依規定
    繳費者，處汽車所有人或駕駛人新臺幣（下同）3,000 元以
    上6,000 元以下罰鍰，並追繳欠費。又受舉發違反道路交通
    管理事件之受處罰人，認為受舉發之違規行為應歸責他人者
    ，應於舉發違反道路交通管理事件通知單應到案日期前，檢
    附相關證據及應歸責人相關證明文件，向處罰機關告知應歸
    責人，處罰機關即應另行通知應歸責人到案依法處理。逾期
    未依規定辦理者，仍依本條例各該違反條款規定處罰。道路
    交通管理處罰條例第27條第1 項、第85條第1 項分別定有明
    文。
四、經查：
  (一)案外人顏見名所駕駛系爭曳引車，自98年9 月30日起至99年
    6 月8 日止均靠行在異議人公司名下之事實，業據異議人公
    司之代表人張樹貞陳述在卷，並有汽車貨運業接受自備車輛
    靠行服務契約書、車號查詢汽車車籍資料在卷可查（參本院
    卷第2 、29頁）；而顏見名靠行於異議人公司期間，在如附
    表所示時、地，駕駛系爭曳引車，有於應繳費之公路不依規
    定繳費之行為（該車輛申辦遠通電收公司電子收費服務，因
    車上裝設之遠通E 通機未儲值足夠金額，行經ETC 電子收費
    車道，致無法完成扣款），經承攬是項電子收費業務之遠通
    電收股份有限公司通知系爭曳引車之名義所有人即異議人公
    司應限期補繳費用，然異議人公司屆期仍未依限補繳上開費
    用，國道警察局乃依法逕行舉發，原處分機關因而依道路交
    通管理處罰條例第27條第1 項之規定，分別裁處異議人如附
    表所示之罰鍰等情，有遠通電收股份有限公司99年11月29日
    函所附送達證書、照片、原處分機關如附表所示字號裁決書
    、送達證書、陳述意見書、99年9 月9 日函、顏見名證號查
    詢汽車駕駛人資料附卷可稽（參本院卷第10～19、41、42頁
    ），是登記於異議人公司名下之系爭曳引車，有於附表所示
    時、地，行駛於應繳費之公路不依規定繳費，亦未依限補費
    之違規事實，堪予認定。
  (二)另異議人公司於99年9 月8 日應到案日期（99年9 月10日）
    前，曾就本件違規行為，向原處分機關陳述意見，指明本件
    係靠行車輛，實際應歸責人係駕駛人顏見名，並提出與顏見
    名簽立之汽車貨運業接受自備車輛靠行服務契約書為證之事
    實，業據異議人公司之代表人張樹貞於本院審理時到庭供述
    明確（參本院卷第32、33頁），核與原處分機關於99年10月
    25日函所稱：異議人公司於99年9 月9 日檢附靠行契約書向
    本局提出陳述申請將ZHR013365 號等43筆交通違規歸責駕駛
    人顏見名等語大致相符（參本院卷第26頁），並有陳述意見
    書在卷可參，可見異議人公司於上揭應到案日期前已向原處
    分機關檢附相關證據及應歸責人相關證明文件，揆諸前開法
    條，處罰機關（即原處分機關）即應另行通知應歸責人（顏
    見名）到案依法處理，而不得逕行於99年9 月17日裁決處罰
    異議人公司。
  (三)至原處分機關雖以：本件係以經通知補繳後逾期仍未補繳
    為處罰依據，今舉發單位即國道警察局通知補繳者乃異議人
    公司，異議人自應檢具相關證據向國道警察局提出說明，請
    該局將補繳單另行移送實際駕駛人，然異議人公司並未如此
    ，故其裁罰異議人公司，自屬有據；異議人公司雖提供駕
    駛人資料，然卻未提供其已善盡通知駕駛人補繳通行費之相
    關事證，倘其依異議人公司所指即逕對顏見名裁罰，亦有違
    公平、誠信原則等語為據（參本院卷第17、28頁）。惟查：
    1.按道路交通管理處罰條例第85條第1 項規定：「受處罰人
      應於... 應到案日期前，檢附相關證據... 向處罰機關告
      知應歸責人」等語，而同條例第8 條第1 項亦規定：「違
      反本條例之行為，由下列機關處罰之：一、第12條至第68
      條由公路主管機關處罰。二、第69條至第84條由警察機關
      處罰。」；是本件異議人公司遭裁罰之法條依據既為道路
      交通管理處罰條例第27條第1 項之規定，依上開條文說明
      ，自應由公路主管機關處罰，從而，同條例第85條規定之
      「處罰機關」，自屬公路主管機關即原處分機關（高雄市
      政府交通局）無訛，國道警察局充其量僅係舉發機關而已
      ；今異議人公司既向處罰機關即原處分機關告知應歸責人
      ，依法自無不合，原處分機關逕認異議人公司應檢具相關
      證據向國道警察局提出說明云云，即有誤會。
    2.再者，由前引道路交通管理處罰條例第85條第1 項規定之
      用語可知，違反道路交通管理事件之處罰對象，解釋上仍
      以可歸責者為優先；雖同條例第27條第1 項載有「... 處
      汽車所有人或駕駛人... 罰鍰」等語，然行駛於應繳費之
      公路未依規定繳費之實際違規行為人乃駕駛人，而非汽車
      所有人，故該條文於解釋上自應以處罰駕駛人為先，乃不
      言可明之理；況靠行係私契約關係，並非認屬汽車貨運業
      之汽車所有人即應對靠行駕駛人之違規行為負責，且本件
      駕駛人顏見名駕車在外，行駛應繳費之公路而未依規定繳
      費，客觀上顯非異議人公司所能預見或監督，自難苛責異
      議人公司對此違規行為負責；是本件異議人公司既已依法
      告知應歸責人即駕駛人，原處分機關自應對真正實際應歸
      責人即駕駛人裁處，而不得逕對汽車所有人即異議人公司
      予以裁罰，故原處分機關認：本件係異議人公司經通知而
      未補繳，而非顏見名，故其遽以裁罰，應屬合法云云，亦
      難憑取。
    3.再依交通部臺灣區○道○○○路局電子收費申裝及欠費追
      繳作業注意事項第13條第2 項、第17條規定：營運單位應
      依本局查明之車籍資料，製發「補繳通行費及作業處理費
      通知單」，追繳通行費並加收作業處理費用；用路人應依
      「補繳通行費及作業處理費通知單」所列金額及繳費期限
      完成補繳，逾補繳期限截止日未繳納者，依法舉發。是原
      處分機關於認定可歸責之人後，仍應依上開注意事項之規
      定，責由原舉發單位另行通知營運單位即遠通公司再依「
      不照章繳費」程序處理；即先由遠通公司依查得之車籍資
      料（本案所指可歸責之人顏見名之車籍資料），製作、寄
      發「補繳通知單」予顏見名，待顏見名逾補繳期限仍未繳
      納時，始由遠通公司移送警察單位依上開道路交通管理處
      罰條例第27條第1 項之規定開單舉發，自無原處分機關所
      指：倘其依異議人公司所指即逕對顏見名裁罰，有違公平
      、誠信原則等語之情形，是原處分機關上開所述，亦不可
      採。
五、綜上所述，異議人公司既已依法於應到案期限前，向處罰機
    關即原處分機關告知應歸責之人並提出相關資料為證，是原
    處分機關即應另行通知應歸責人（顏見名）到案依法處理，
    不得逕對異議人公司裁決處罰。惟原處分機關仍以異議人公
    司有上開違規事實，而對異議人公司裁處如附表所示罰鍰，
    於法均有違誤，本件異議人聲明異議為有理由，自應由本院
    將原處分撤銷，責由原處分機關依上開說明為適法之處理，
    以符法治。
據上論斷，應依道路交通案件處理辦法第19條，裁定如主文。
中    華    民    國    99    年    12    月    6     日
                    交通法庭    法  官    王俊彥
如不服本裁定應於送達後5 日內向本院提出抗告狀。
以上正本證明與原本無異。
中    華    民    國    99    年    12    月    6     日
                                書記官    黃園芳
┌───────────────────────────────────────────────┐
│附表：                                                                                        │
├───────────────────────────────────────────────┤
│異議人：賢竹汽車交通有限公司。                                                                │
├───────────────────────────────────────────────┤
│車  號：657-XW號營業貨運曳引車。                                                              │
├──┬───────┬─────┬────┬───────┬──────┬────┬─────┤
│編號│裁決日期、案號│  時  間  │  地點  │   違規事實   │  處罰法條  │罰鍰（新│ 本案案號 │
│    │              │          │        │              │            │臺幣）  │          │
├──┼───────┼─────┼────┼───────┼──────┼────┼─────┤
│ 1  │99年9 月17日高│99年5 月25│善化收費│汽車行駛於應繳│道路交通管理│3,000元 │99年度交聲│
│    │市交裁字第裁32│日下午6 時│站（南第│費之公路不依規│處罰條例第27│        │字第2644號│
│    │-ZHR013365 號 │10分      │16車道）│定繳費        │條第1 項    │        │          │
├──┼───────┼─────┼────┼───────┼──────┼────┼─────┤
│ 2  │99年9 月17日高│99年5 月25│田寮收費│汽車行駛於應繳│道路交通管理│3,000元 │99年度交聲│
│    │市交裁字第裁32│日上午7 時│站（北第│費之公路不依規│處罰條例第27│        │字第2645號│
│    │-ZEQ014930 號 │04分      │3 車道）│定繳費        │條第1 項    │        │          │
├──┼───────┼─────┼────┼───────┼──────┼────┼─────┤
│ 3  │99年9 月17日高│99年5 月25│善化收費│汽車行駛於應繳│道路交通管理│3,000元 │99年度交聲│
│    │市交裁字第裁32│日上午7 時│站（北第│費之公路不依規│處罰條例第27│        │字第2646號│
│    │-ZHR013359 號 │25分      │3 車道）│定繳費        │條第1 項    │        │          │
├──┼───────┼─────┼────┼───────┼──────┼────┼─────┤
│ 4  │99年9 月17日高│99年5 月26│善化收費│汽車行駛於應繳│道路交通管理│3,000元 │99年度交聲│
│    │市交裁字第裁32│日上午7 時│站（北第│費之公路不依規│處罰條例第27│        │字第2647號│
│    │-ZHR013366 號 │33分      │3 車道）│定繳費        │條第1 項    │        │          │
├──┼───────┼─────┼────┼───────┼──────┼────┼─────┤
│ 5  │99年9 月17日高│99年5 月26│田寮收費│汽車行駛於應繳│道路交通管理│3,000元 │99年度交聲│
│    │市交裁字第裁32│日上午7 時│站（北第│費之公路不依規│處罰條例第27│        │字第2648號│
│    │-ZEQ014934 號 │12分      │3 車道）│定繳費        │條第1 項    │        │          │
├──┼───────┼─────┼────┼───────┼──────┼────┼─────┤
│ 6  │99年9 月17日高│99年5 月27│田寮收費│汽車行駛於應繳│道路交通管理│3,000元 │99年度交聲│
│    │市交裁字第裁32│日下午5 時│站（南第│費之公路不依規│處罰條例第27│        │字第2649號│
│    │-ZEQ014937 號 │38分      │16車道）│定繳費        │條第1 項    │        │          │
├──┼───────┼─────┼────┼───────┼──────┼────┼─────┤
│ 7  │99年9 月17日高│99年5 月27│善化收費│汽車行駛於應繳│道路交通管理│3,000元 │99年度交聲│
│    │市交裁字第裁32│日下午5 時│站（南第│費之公路不依規│處罰條例第27│        │字第2650號│
│    │-ZHR013371 號 │18分      │16車道）│定繳費        │條第1 項    │        │          │
├──┼───────┼─────┼────┼───────┼──────┼────┼─────┤
│ 8  │99年9 月17日高│99年5 月28│善化收費│汽車行駛於應繳│道路交通管理│3,000元 │99年度交聲│
│    │市交裁字第裁32│日上午6 時│站（北第│費之公路不依規│處罰條例第27│        │字第2651號│
│    │-ZHR013373 號 │47分      │3 車道）│定繳費        │條第1 項    │        │          │
├──┼───────┼─────┼────┼───────┼──────┼────┼─────┤
│ 9  │99年9 月17日高│99年5 月28│善化收費│汽車行駛於應繳│道路交通管理│3,000元 │99年度交聲│
│    │市交裁字第裁32│日下午1 時│站（南第│費之公路不依規│處罰條例第27│        │字第2652號│
│    │-ZHR013374 號 │50分      │16車道）│定繳費        │條第1 項    │        │          │
├──┼───────┼─────┼────┼───────┼──────┼────┼─────┤
│ 10 │99年9 月17日高│99年6 月7 │善化收費│汽車行駛於應繳│道路交通管理│3,000元 │99年度交聲│
│    │市交裁字第裁32│日下午4 時│站（南第│費之公路不依規│處罰條例第27│        │字第2653號│
│    │-ZHR013505 號 │05分      │16車道）│定繳費        │條第1 項    │        │          │
└──┴───────┴─────┴────┴───────┴──────┴────┴─────┘

司法院資訊處製作；財團法人民間司法改革基金會備份。
